臺灣高等法院高雄分院刑事判決　　　　　　　　　　　九十年度上訴字第八九三號
　　上　訴　人　台灣高雄地方法院檢察署檢察官
　　上　訴　人
　　即　被　告　丙○○
　　指定辯護人　本院甲設辯護人　李佩娟
右上訴人因被告殺人等案件，不服臺灣高雄地方法院八十七年度重訴字第四十七號中
華民國九十年五月十五日第一審判決（起訴案號：臺灣高雄地方法院檢察署八十七年
度偵字第二０九七０號），提起上訴，本院判決如左：
    主  文
原判決關於恐嚇危害安全及其執行刑部分均撤銷。
陳財褔連續以加害生命之事，恐嚇他人，致生危害於安全，處有期徒刑柒月。
其他上訴駁回。
丙○○上訴駁回部分，其中損壞他人之汽車前、後擋風玻璃、車燈、輪胎，足以生損
害於他人，處有期徒刑參月，與前開改判部分所處罪刑，應執行有期徒刑捌月。
    事  實
一、陳財褔為陳武良之弟，因認陳武良領取母親之老人年金，而未分擔母親居住安養
    院費用，且避不見面，因而心生怨懟，竟基於恐嚇危害安全之概括犯意，於八十
    七年五月十一日下午四時許，至高雄縣阿蓮鄉○○村○○路一三五巷十四號陳武
    良住處，欲與陳武良談母親安養院費用分擔之事，適陳武良不在，陳財褔乃對兄
    嫂乙○○○恫稱：若陳武良不與之聯絡，將毀其全家，讓其全家皆亡，死一個陳
    武良還不夠等語，而以加害陳武良、乙○○○一家人生命之事恐嚇陳武良、乙○
    ○○，致乙○○○心生畏怖，乙○○○並於翌日（十二日）將上開言語轉告陳武
    良，亦致陳武良心生畏怖。嗣陳武良即與陳財褔相約於同年月十八日中午十二時
    ，在陳財褔之姊（即陳武良之妹）陳阿香住處談判，惟陳武良未赴約，陳財褔又
    於同日晚上八時許打電話至陳武良住處，向接聽電話之乙○○○恫稱：「．．．
    你叫他不要再閃避了．．．閃避也解決不了事情．．．不要叫我想不開」等語，
    又以加害陳武良、乙○○○一家人生命之事恐嚇陳武良、乙○○○，致乙○○○
    心生畏怖（陳武良當日未回家，乙○○○並未轉告陳武良上情）。翌日（十九日
    ）中午十二時三十分許，丙○○在高雄縣路竹鄉○○村○○路七十二號台糖宿舍
    大門前，發現陳武良所有車牌號碼000－0000號廂型車停放於該處，遂於
    該處守候等陳武良出現，迄當晚七時許，陳武良均未出現取車，丙○○一時氣憤
    ，見陳武良車窗未關，車內放置有鐵鎚，即自車內取出該鐵鎚砸毀該車前、後擋
    風玻璃、車燈，並將車子四個輪胎洩氣，使喪失其擋風、照明、行駛等功能，足
    生損害於所有人陳武良之繼承人乙○○○及其子女（陳武良經法醫師推定已於八
    十七年五月十八日晚間左右死亡），丙○○隨後將鐵鎚丟棄於車旁水溝。復於當
    日晚上七時許，承上開恐嚇危害安全之概括犯意，打電話至陳武良住處，對接電
    話之乙○○○恫稱：「．．．他若這樣做法，我要他後悔，再閃避看看，他這些
    孩子如果不要，除非他那些孩子不要，我再做一個不好給他看看要怎樣，我沒有
    騙，除非他那些孩子不要了．．．」等語，以加害陳武良及子女生命之事恐嚇乙
    ○○○，致乙○○○心生畏怖。
二、案經乙○○○訴由高雄縣警察局湖內分局報請台灣高雄地方法院檢察署檢察官偵
    查起訴。
    理  由
甲、上訴駁回部分：
一、訊據上訴人即被告陳財褔（下稱被告）坦承毀損死者陳武良汽車之事實，並有毀
    損玻璃、車燈、輪胎之照片三張附卷可稽（見警卷第五十八頁），又證人即被告
    之姊陳阿香於原審亦證述被告於八十七年五月十九日，曾以電話告知砸毀死者陳
    武良車等語明確（見原審卷第六十八頁反面），是被告此部分之自白堪信與事實
    相符。至證人曾照源固證述其於同年月二十一日晚上六時許見該車尚完好，但於
    翌日上午七時三十分該車即遭毀損等語（見警卷第二十八頁、原審卷第七十頁）
    ，證人陳玉娟證述其於八十七年五月十九日見該車並沒有被破壞，同月二十一日
    早上八時許即見該車被毀損等語（見警卷第三十二頁反面筆錄），然證人曾照源
    、陳玉娟證述該車遭毀損之時間不一致，足見二人因時隔多日，就非關己身之事
    ，記憶已有不清，而證人陳阿香因排解被告與陳武良之糾紛，自應較為清楚明確
    ，故證人陳阿香之證言較可採取，甲訴人認被告係於八十七年月五月二十一日晚
    間毀損死者陳武良車，尚有未洽。從而被告毀損犯行，洵堪認定。
二、核被告所為，係犯刑法第三百五十四條之毀損罪。又死者陳武良經法醫師推定已
    於八十七年五月十八日晚間左右死亡，有台灣高雄地方法院檢察署相驗屍體證明
    書足憑（見相驗卷第一０六頁），而告訴人乙○○○為死者陳武良之繼承人，其
    於八十七年五月三十一日向警提出告訴，應屬合法，併予敘明。
三、原審判決以被告此部分罪證明確，並審酌被告因母親居住安養院費用分擔問題，
    而毀損死者汽車，侵害他人財產權益，迄未與被害人達成和解，惟行為後坦承犯
    行等一切情狀，量處有期徒刑三月，並諭知易科罰金之折算標準，扣案之鐵鎚一
    支，非被告所有，已據被告供明在卷，故不宣告沒收。認事用法均核無違誤，量
    刑亦屬相當。被告未具理由上訴，為無理由，應予駁回。又刑法規定其中事關執
    行如易服勞役、易科罰金、易以訓誡、數罪併罰之定執行刑及緩刑等，不應適用
    舊法（最高法院二十九年上字第五二五號判例可資參照），是被告行為後，刑法
    第四十一條規定固於九十年一月十日修正甲布，亦無依刑法第二條第一項規定之
    適用，附此敘明。
四、甲訴意旨另以：被告於八十七年五月二十一日晚上，在高雄縣路竹鄉○○村○○
    路七十二號台糖宿舍大門前，發現陳武良所有車牌號碼000－0000號廂型
    車，遂守候車旁，嗣陳武良出現，陳財褔即上前質問陳武良為何一直避不見面，
    雙方遂起衝突，丙○○氣憤下，乃持不明兇器擊打陳武良頸部、胸部致死，復為
    免陳武良之屍體被人發現，而將之拖入環球路旁台糖蔗園內棄置。嗣於八十七年
    五月卅日上午九時許，台糖甲司員工在上開甘蔗園內從事施肥工作時，始發現已
    嚴重腐敗之陳武良屍體。被告涉犯刑法第二百七十一條第一項殺人罪及第二百四
    十七條第一項遺棄屍體罪嫌。
五、甲訴意旨認被告涉犯有殺人及遺棄屍體罪嫌，係以：（一）陳武良遭不明兇器擊
    打頸部、胸部外傷致死，已經檢察官督同法醫師相驗明確，有相驗屍體證明書、
    勘驗筆錄、驗斷書及屍身照片附卷可稽。（二）陳武良生前除與陳財褔結怨外，
    並未與人結怨。（三）被告與陳武良約定於八十七年五月十八日中午就其母安養
    院費用之事談判，陳武良離家後，即音訊全無。（四）經檢察官督同法醫於八十
    七年六月四日勘驗被告身體，發現被告右拇指有已結痂之外傷、左小腿外側擦傷
    、左小腿內側近前部舊痕之傷，而被告就其傷何來，無法明確回答。（五）被告
    於八十七年五月十八日晚起至同年月二十二日止之行蹤交待不清。（六）就如何
    得知陳武良死訊之供述，與證人陳阿香所述矛盾。（七）在屍體現場及陳武良廂
    型車內發現之煙蒂中有部分呈陽性反應，且廂型車內煙蒂編號一、二、五號，經
    檢驗多基因型ＰＭ型別，均與被告相符。（八）又被告經實施測謊鑑驗，就有無
    搬動陳武良屍體問答中，其回答「沒有」呈不實反應等語，資為論據。
六、原審訊據被告堅決否認有殺人及遺棄屍體犯行，辯稱：其與陳武良相約於八十七
    年五月十八日中午十二時，在陳阿香住處商談，惟陳武良並未赴約，翌日其返回
    台南途中，見到陳武良的車停在路旁，其便守在車旁，但未等到陳武良，出於氣
    憤才砸車，嗣於同年五月三十一日始聽聞陳武良已經死亡；又其係水泥工，於八
    十七年五月十八日至同年月二十二日期間，並沒有固定工作；至檢察官於八十七
    年六月四日命法醫勘驗其身體，其中右拇指傷痕係其砸毀陳武良的廂型車時被玻
    璃劃傷，腳傷較淡部分是八十七年五月二十日之前一星期在台南做水泥工所受傷
    ，較黑部分是十多年前受傷的等語。
七、經查：
（一）依台灣高雄地方法院檢察署法醫師解剖紀錄報告死因初步鑑定說明，係記載：
      「依屍體所見蛆約一、五甲分，推斷死亡時間約十天左右。左側頭部及胸
      部均有疑似外傷及瘀血。頭部組織腐敗嚴重，依腐敗程度研判生前頸部有嚴
      重外傷，可能傷口包括刀傷、勒傷，致死原因不排除有窒息可能」，有該解剖
      紀錄報告在卷可按（見相驗卷第七十六～七十八頁），又經檢察官將陳武良之
      內臟（胃、肝）及肋骨送法務部法醫研究所鑑定陳武良之死因，鑑定結果認：
      「依據送鑑資料歉難鑑定其死亡（原因），不可能認為死者有他殺嫌疑，仍不
      排除有自殺可能」，此亦有法務部法醫研究所八十七年十月九日（八七）法醫
      所醫鑑字第○六九二號鑑定書在卷可稽（見相驗卷第九十七～一○四頁）。是
      由解剖紀錄及鑑定結果觀之，尚不足以證明陳武良係遭不明兇器擊打頸部、胸
      部致死，亦缺乏直接證據證明陳武良係遭他殺致死。
（二）經警於陳武良死亡位置五十甲尺範圍內搜獲之證物送內政部警政署刑事警察局
      鑑定，其中對被告血斑及煙蒂鑑驗結果固記載：「１、．．．丙○○血斑，經
      抽取經ＤＮＡ檢測．．．多基因型ＰＭ型別．．．２、屍體現場煙蒂編號二、
      三、八、十、十一及及九四六─三一五六廂型車煙蒂編號一、二、五煙蒂以澱
      粉酉每檢測法檢測，均呈陽性反應，，，，000－0000廂型車內煙蒂編
      號一、二、五號煙蒂，經抽取經ＤＮＡ檢測．．．多基因型ＰＭ型別．．．」
      ，有卷附內政部警政署刑事警察局八十七年六月二十三日刑醫字第四一三六七
      號鑑驗書可稽（見警卷第五二頁），惟經原審再向上開機構函詢，其函覆稱：
      「澱粉霉檢測法檢測呈陽性反應，可研判該煙蒂上含唾液；又經人吸用過之
      煙蒂，澱粉霉檢法檢測不一定會呈陽性反應；該檢測不足以證明煙蒂係何人吸
      用。000－0000號箱型車內編號第一、二、五等三根煙蒂之ＨＬＡＤ
      ＱＡ１型分別為１，４．１型，而陳財褔血斑為３，４．１型，兩者型別不同
      ，可排除該三根煙蒂上之ＤＮＡ來自陳財褔之可能」，亦有內政部警政署刑事
      警察局八十九年八月三十一日（八九）刑醫字第一二○八三○號之函文在卷可
      參（見原審卷第一四一頁）。是上開八十七年六月二十三日刑醫字第四一三六
      七號鑑驗書鑑驗結果僅足以證明屍體現場及陳武良廂型車內所採集之煙蒂，均
      含有唾液，即已經人吸用過，並不足以證明屍體現場之煙蒂係經被告吸用。又
      扣案之鐵鎚經本院送內政部警政署刑事警察局鑑定，該鐵鎚檢測結果呈陰性反
      應，有該局（九十）刑醫字第一七六一九五號鑑驗書可憑（見本院卷），是難
      認扣案鐵鎚與被告殺人有關。另對屍體現場發現內裝有不明液體之保特瓶化驗
      結果，檢出該不明液體成份為「tetrahydro-2-methyl-2H-pyran」、「1,4-Di
      oxane」、「4-Morpholineethanamine」、「dihrdro-5-propy-2(3H)-turanon
      e」 等四種有機化合物，此有內政部警政署刑事警察局八十八年一月二十一日
      刑鑑字第０七八二０號鑑驗通知書在卷可參（見原審卷第二五頁），且其中「
      1,4─Dioxane」係行政院環境保護署列管之毒性化學物質，有行政院環境保護
      署（八九）環署毒字第００六二三六七號函在卷可佐（見原審卷第一五三頁）
      ，而陳武良之內臟無法進行毒物學檢驗，固無法判明陳武良生前有無中毒等現
      象，然依陳武良死亡於甘蔗園，屍體現場放內置有毒性化學物質一情觀之，亦
      有可能服毒死亡，復有法務部法醫究所法醫所九０理字第一八一一號函可佐（
      見本院卷），是尚難遽以推斷陳武良係遭被告持不明凶器擊打頸部、胸部致死
      。
（三）經警於被告之ＶＦ─六九九號車採得之可疑斑跡及被告租屋處取得之毛髮、衣
      服送內政部警政署刑事警察局鑑定，其中對血斑及衣服施以血跡檢測，結果呈
      陰性反應，毛髮則無法作ＤＮＡ鑑析，有該局八十七年六月十二日刑醫字第四
      ０六一三號鑑驗書足憑。
（四）被告於八十七年六月四日經法醫勘驗身體結果，有：「右拇指外傷已結痂。
      左小腿外側擦傷、結痂已脫落。左小腿內側近前部舊疤痕」等情，此固有
      台灣高雄地方法院檢察署驗傷診斷書在卷可稽（見相驗卷第三四頁以下）。然
      被告已供稱其右拇指傷痕係砸毀陳武良廂型車時被玻璃劃傷，腳傷是八十七年
      五月二十日之前一星期在台南做水泥工受傷（見原審卷第一二二頁），此外復
      無其他證據足認被告之受傷與陳武良死亡有關，自無從以被告身體受傷遽作不
      利被告之認定。又被告與陳武良生前固有所嫌隙，且被告對八十七年五月十八
      日至同年月二十二日之行蹤，無法提出確切證明，另其對得知陳武良死訊之供
      述，與證人陳阿香之證詞略有出入（見相驗卷第三一頁及警卷第七頁反面），
      惟此亦僅能說明被告對其案發前後行蹤及死訊得知方式之陳述，可能有不實陳
      述或有所保留，尚難遽此推論被告有殺人及遺棄屍體行為。再被告經台灣省政
      府警政廳刑事警察大隊實施測謊鑑驗，其中被告就有無搬動陳武良屍體問答中
      ，其回答「沒有」，呈不實反應，雖有該隊之鑑驗通知書在卷可佐（見警卷第
      五一頁）。然有關測謊係依據測謊機紀錄受測者，對問題關心程度所呈之呼吸
      、血壓脈博及皮膚電阻等生理反應來分析研判，因此，受測者對其切身清白與
      否之關注、其心理上對刑責之態度及生理因素，均不免影響呼吸及血壓，因此
      不得僅憑該測試結果遽入人於罪（最高法院八十二年台上字第三五號、八十五
      年臺上字第五七九一號判決參照）。被告對有無殺害陳武良係以被告身分接受
      測謊，對測謊機之反應，即不免受其個人心理因素而影響其結果之正確性，況
      上開鑑驗通知書亦載明：「被告對是否有殺害死者之行為等問題，於測謊記錄
      圖形中有呈不一致情形，故對受測者究有無殺害死者等問題，無法遽予結論」
      ，因此，既查無證據足證被告有何犯罪行為，即不得僅憑該測試結果遽入被告
      於罪。
八、綜上所述，既查無其他積極證據足證被告有殺人及遺棄屍體犯行，原審乃對被告
    為無罪之判決，核無違誤，檢察官上訴意旨以原判決此部分未詳查，尚有未當等
    語，為無理由，應予駁回。
乙、撤銷改判部分：
一、原審訊據被告矢口否認有恐嚇犯行，辯稱：其雖有打電話及到陳武良家中，但只
    是要嚇嚇陳武良而已，並沒有恐嚇之意等語。經查被告恐嚇被害人陳武良、乙○
    ○○之事實，迭據告訴人乙○○○指訴明確，並有八十七年五月十八、十九日之
    電話錄音帶及電話錄音譯文在卷可稽（見八十七年度偵字第二０九七０號偵查卷
    第二二～二十八頁），再參以被告因母親居住安養院費用分擔問題，屢次欲找陳
    武良未果，生有嫌隙，此均經被告及告訴人乙○○○供述在卷。綜上各情，告訴
    人指訴被告因不滿陳武良避不見面，故出言恐嚇之情，堪信為真實，被告所辯，
    乃卸責之詞，不足採取。
二、核被告所為，係犯刑法第三百零五條之恐嚇危害安全罪。被告多次之恐嚇行為，
    時間緊接，所犯罪名相同，顯係出於概括之犯意為之，為連續犯，應依刑法第五
    十六條之規定以一罪論，並加重其刑。又甲訴人就被告於八十七年五月十九日晚
    上七時許之恐嚇事實，固漏未起訴，惟此部分與已起訴之部分，有裁判上一罪之
    關係，為起訴效力所及，本院自得併予審理。被告於八十七年五月十一日以一行
    為恐嚇陳武良、乙○○○二人，侵害同種類法益，為想像競合犯，應從一重處斷
    。
三、原審就此部分據以論罪科刑，固非無見，惟查被告於八十七年五月十八日晚上八
    時許打電話至陳武良住處，向接聽電話之乙○○○恫稱：「．．．你叫他不要再
    閃避了．．．閃避也解決不了事情．．．不要叫我想不開」等語，衡諸一般常情
    ，被告真意應係指將做出危害陳武良、乙○○○一家人生命安全之事，乙○○○
    因而心生畏怖，被告此部分犯行應堪認定。惟原審以被告未以具體惡害通知乙○
    ○○，而認此部分與恐嚇危害安全罪不符，有所未當。被告未具理由上訴，雖無
    理由，但原判決此部分既有可議，自應由本院將之連同執行刑部分予以撤銷改判
    。爰審酌被告因母親居住安養院費用分擔問題，多次出言恐嚇親人，致親人心生
    畏怖，實不足取，且犯後未坦承犯行等一切情狀，量處有期徒刑七月。又刑法第
    五十六條之連續犯雖以一罪論，但得加重其刑至二分之一，其加重多寡，當與連
    續犯行次數之多寡有關，故同一連續犯案件，其所認定犯行次數較少者，與所認
    定犯行次數較多者，兩者適用之連續犯刑罰法條，就形式上觀之，雖無差異，但
    實質上其法條所含刑罰輕重之程序，顯有不同，故第二審法院所認定連續犯之次
    數，倘較第一審法院所認者為多，則第一審判決適用之連續犯刑罰法條，實質上
    即難謂當，依照刑事訴訟法第三百七十條但書之規定，第二審自得諭知較重於第
    一審判決之刑（最高法院八十二年度第七次刑事庭會議參照），附此敘明。
四、甲訴意旨另以：被告於八十七年五月廿一日晚間，在高雄縣路竹鄉○○村○○路
    七十二號台糖宿舍大門前，陳武良所有廂型車駕駛座上，放置寫有「財產也分，
    老年金也拿，養老費我來付是嗎。你有本事再閃，閃就無事嗎？事沒煞。再不出
    面談，準備無子女，要不我就狗生的」之字條，被告此部分亦涉犯刑法第三百零
    五條之恐嚇罪嫌。惟查陳武良經法醫師推定已於八十七年五月十八日晚間左右死
    亡，而被告係於同年月十九日中午十二時三十分許毀損陳武良車，已如前述，另
    被告係毀損陳武良車之後，再放置紙條，已經被告供承在卷，是尚無證據證明陳
    武良生前有收受該惡害之通知，是此部分亦難認被告有犯刑法第三百零五條之恐
    嚇罪責。因甲訴人認此部分與上開恐嚇有罪部分，有連續犯裁判上一罪之關係，
    乃不另為無罪之諭知。
丙、右開撤銷改判有罪部分與上訴駁回毀損罪部分所處之刑，定其應執行刑為有期徒
    刑八月。
丁、被告丙○○經合法傳喚無正當理由不到庭，不待其陳述逕行判決。
據上論結，應依刑事訴訟法第三百七十一鞗、第三百六十八條、第三百六十九條第一
項前段、第三百七十條但書、第三百六十四條、第二百九十九條第一項前段、刑法第
五十六條、第三百零五條、第五十五條、第五十一條第五款、罰金罰鍰提高標準條例
第一條前段，判決如主文。
本案經檢察官彭南雄到庭執行職務。
中      華      民      國    九十一    年      一      月    二十二    日
                              臺灣高等法院高雄分院刑事第二庭
                                  審判長法官  曾永宗
                                        法官  邱永貴
                                        法官  郭玫利
右正本證明與原本無異。
被告不得上訴。
檢察官就殺人、遺棄屍體部分，如不服本判決，應於判決送達後十日內向本院提出上
訴書，其未述理由者並應於提出上訴狀後十日內向本院補提理由書（應附繕本)，
其餘部分不得上訴。
                                      書記官  高惠珠
中      華      民      國    九十一    年      一      月    二十四    日
附錄本判決論罪科刑法條
刑法第三百零五條：
以加害生命、身體、自由、名譽、財產之事，恐嚇他人致生危害於安全者，處二年以
下有期徒刑、拘役或三百元以下罰金。
刑法第三百五十四條：
毀棄、損壞前二條以外之他人之物或令致不堪用，足以生損害於甲眾或他人者，處二
年以下有期徒刑、拘役或五百元以下罰金。
                                   Ａ
